【裁判字號】    90,台上,4422
【裁判日期】    900719
【裁判案由】    因遺棄案件
【裁判全文】
最高法院刑事判決                                九十年度台上字第四四二二號
    上  訴  人  甲○○
右上訴人因遺棄案件，不服台灣高等法院中華民國八十八年五月二十六日第二審判決
（八十八年度交上訴字第三六號，起訴案號：台灣宜蘭地方法院檢察署八十七年度偵
字第一○六五號），提起上訴，本院判決如左：
    主  文
原判決關於遺棄部分撤銷，發回台灣高等法院。
    理  由
本件原判決認定：上訴人甲○○（起訴書誤載為李函青）於民國（下同）八十七年二
月六日晚上十時許，酒醉駕駛車號ＪＡ－三七一五號自小客車，沿宜蘭市○○路往員
山方向行駛，途經神農路與健康路口處，應注意飲酒後吐氣所含酒精成份超過每公升
○‧二五毫克以上不得駕車，及行經閃黃燈號誌路口，應減速接近，注意安全，小心
通過，及在市區道路駕車時速不得超過四十公里，而依當時情形，非不能注意，竟疏
未注意，於行經前揭路段時，仍以時速四十餘公里超速行駛，致撞及沿軍民路穿越神
農路往神農巷行駛，亦疏未注意讓幹道車先行，由游素津所騎乘之ＧＶＱ－○○七號
機車，致游素津倒地昏迷，經路人送往羅東博愛醫院救治，受有左脛腓骨開放性骨折
、頭部外傷併臉部擦傷等傷害。又甲○○撞及游素津所騎乘上開機車，致游女倒地昏
迷，成無自救力之人，甲○○竟未停車為游女生存所必要之救護，仍繼續駕車往員山
方向行駛，經路人以其所駕車牌號報案後，同日晚間，始為警在宜蘭縣員山鄉○巷路
水源地前，因其酒醉撞及路旁電線桿而查獲等情。因而維持第一審關於遺棄部分論處
上訴人對於無自救力之人依法令應扶助或保護而不為其生存所必要之扶助或保護罪刑
之判決，駁回上訴人在第二審之上訴。固非無見。（上訴人過失傷害部分業經原審判
刑確定）。
惟查：一、告訴人之告訴係以使被告受刑事訴追為目的，是其陳述是否與事實相符，
仍應調查其他證據以資審認。告訴人游素津雖於檢察官訊問時陳稱「我被撞後，人便
暈過去了，是路人送我至醫院」、「到醫院手術前始醒過來」，及被白色車撞及，是
被撞前印象等語（見偵查卷第六頁），但其於警訊係供稱「當時（車禍）發生前，我
並沒有看到甲○○之車輛，是於撞及後，我才看到是白色車輛與我撞及後逃逸」云云
，前後供述並不一致，非無瑕疵；卷附羅東博愛醫院急診護理評估表，其護理評估欄
亦記載告訴人意識清楚、活動力正常等情（見第一審卷第三十五頁）。究竟告訴人於
車禍發生後，是否陷入昏迷，而為無自救力之人，尚非無疑。原審未進一步調查釐清
，遽憑告訴人於第一審之指訴，認定其於車禍發生後倒地昏迷，成無自救力之人等情
，自嫌速斷，並有調查職責未盡之違誤。二、原判決事實欄記載上訴人駕駛自用小客
車，行經閃黃燈號誌路口，未注意減速接近通過，仍以時速四十餘公里超速行駛而肇
事等情。其對於上訴人行車速度超過時速四十公里之事實，並未敘明其所憑之證據及
認定之理由，有判決不載理由之違法。三、上訴人一再辯稱其於車禍發生當時，僅知
撞及不明物體，停車看後，並未下車，隨即駛離云云；如果無訛，上訴人對其遺棄之
犯行，縱無明知並使其發生之直接故意，但是否為未必故意，亦值研酌。原審未詳加
認定論敘，亦嫌理由欠備。四、上訴人行為後，八十八年四月二十一日增訂之刑法第
一百八十五條之四規定「駕駛動力交通工具肇事，致人於死傷而逃逸者，處六月以上
五年以下有期徒刑。」，此與刑法第二百九十四條第一項所定「對於無自救力之人，
依法令或契約應扶助、養育或保護而遺棄之，或不為其生存所必要之扶助、養育或保
護者，處六月以上五年以下有期徒刑。」，法定刑相同，但前者係新增條文，並非刑
罰法律之變更，尚無刑法第二條第一項規定之適用。且上訴人之行為係在該新法增訂
公布之前，依法律不溯及既往原則，亦無依新法之規定予以處罰之餘地。但原審於八
十八年五月二十六日判決時，上開新法既已公布施行，其對於本件何以仍應適用刑法
第二百九十四條第一項之規定論科，並未予以說明，理由亦欠週延。以上諸端，或為
上訴意旨所指摘，或為本院得依職權調查之事項，應認原判決關於遺棄部分有撤銷發
回更審之原因。
據上論結，應依刑事訴訟法第三百九十七條、第四百零一條，判決如主文。
中      華      民      國     九十     年      七      月    十九      日
                              最高法院刑事第十二庭
                                  審判長法官  呂  潮  澤
                                        法官  陳  世  雄
                                        法官  孫  增  同
                                        法官  林  開  任
                                        法官  蕭  權  閔
      右正本證明與原本無異
                                              書  記  官
中      華      民      國     九十     年      七      月    二十五    日


司法院資訊處製作；財團法人民間司法改革基金會備份。
